臺灣高等法院高雄分院刑事判決　　　 93年度上更(一)字第349號
　　上訴人　台灣高雄地方法院檢察署檢察官
　　被　告　丁○○
　　被　告　甲○○
　　被　告　丙○○
右上訴人因被告等妨害自由等案件，不服臺灣高雄地方法院90年
年度訴字第257 號中華民國90年9 月10日第一審判決（起訴案號
：臺灣高雄地方法院檢察署89年度偵字第18625 號），提起上訴
，判決後，經最高法院發回更審，本院判決如左：
   　 主　  文
原判決撤銷。
丙○○共同以脅迫方法剝奪人之行動自由，累犯，處有期徒刑4
月，如易科罰金，以300 元折算1 日。
丁○○、甲○○共同以脅迫方法剝奪人之行動自由，各處有期徒
刑3 月，如易科罰金，以300 元折算1 日，均緩刑2 年。
  　  事　　實
一、丙○○前有違反麻醉藥品管理條例、施用毒品、偽造文書等
    前科，最近一次於民國（下同）81年間因施用毒品罪，經本
    院判處有期刑3 年4 月 (執行完畢日期為85年10月22日，於
    85年10月23日接續執行撤銷假釋殘餘刑期1 年6 月19日 (執
    行完畢日期為87年5 月11日），於84年4 月間假釋出獄 (因
    未再撤銷假釋，視為87年5 月11日執行完畢）。緣丁○○、
    甲○○夫婦與乙○○及其前妻林碧芬間有債務上糾紛，丁○○、方秋芳多次要求清償債務未果，遂夥同丙○○（為丁○○之侄子）及另外真實姓名年籍不詳之成年男子3 名，基於
    共同妨害自由及傷害犯意之聯絡，於89年6 月26日晚上6 時
    30分許，共同搭乘車牌號碼YH-0622 自用小客車至高雄縣仁
    武鄉大灣村大全2 巷2 之1 號鎰轟有限公司（下稱鎰轟公司
    ，乙○○為該公司之實際負責人），並進入乙○○位於工廠
    2 樓之住處，甲○○即拿出乙○○之前所簽發支票5 張，要
    乙○○還錢遭拒。丁○○等人竟基於傷害之故意，由該3名
    不詳姓名年籍之男子架住乙○○，丁○○出手毆打其頭部及
    胸部，丙○○踢其頸部，致乙○○受有右臉部挫傷、前頸部
    挫傷併輕微瘀青、右側胸部及右前臂挫傷、右小手指扭傷等
    傷害。因乙○○聲稱無錢還債，丁○○等人看到停放在工廠
    庭院，屬鎰轟公司所有，分別價值新臺幣（下同）32萬及20
    萬之車牌號碼UA-3537 得利卡2500CC客貨車及ZE-1047 克萊
    斯勒3500CC自小客車，乃要乙○○當車還錢，並逕行由車上
    搜出公司印章及行照等相關證件。隨後共同基以剝奪人行動
    自由之故意，由丁○○、丙○○、甲○○命一不詳姓名年籍
    之男子強行將乙○○押上車，並由該不詳成年人駕駛牌號碼
    YH-0622 自小客車，甲○○坐該車於前座，丁○○、丙○○
    挾住乙○○坐於該車後座，另二不詳姓名之成年人則分別駕
    駛上揭鎰轟公司所有2 輛車，於同日晚上約9 、10時許抵高
    雄縣鳳山市○○○路83號錦盛當鋪，丁○○、丙○○即脅迫
    乙○○表示欲典當車輛，然因當鋪經理李志偉認晚上看不清
    車況而拒絕，渠等便改稱要賣車，李志偉於是通知其經營中
    古車買賣之朋友蘇民澤，並以電話告知車況，蘇民澤即託其
    職員施合進前往估車，蘇民澤隨後報價31萬5000元欲購買該
    2 輛車，乙○○雖不同意以該價錢成交，但丁○○等卻脅迫
    乙○○同意賣車，乙○○不得不應允；隨後丁○○與甲○○
    先行搭計程車離去。丙○○等人旋將乙○○押回其住處，並
    續前揭強制之故意，以脅迫之方式逼迫乙○○簽發如附表所
    示之本票（面額共145 萬元，原先預填載面額共150 萬元，
    惟附表編號7 少填寫5 萬元）之本票9 張以償還債款，丙○○等人始於同年月27日凌晨3 時許離去。丙○○並於翌日上
    午委託一不詳姓名之人，帶著由乙○○車內搜出之汽車行照
    及公司印章等資料至監理所，先行辦理前揭二輛屬鎰轟公司
    所有之車輛過戶至其名下事宜（未簽定汽車買賣合約書），
    並於該日中午12時許，丙○○以車主身分再將該2 輛車轉賣
    予蘇民澤（有簽定汽車買賣合約書），得款31萬5000元，迄
    同年7 月1 日為警循線查獲。
二、案經乙○○訴請台灣高雄地方法院檢察署檢察官偵查起訴。
      理    由
一、訊據被告丁○○、甲○○、丙○○等3 人供認有於89年6 月
    26日晚上6 時30分許駕駛車牌號碼YH-0622 自用小客車前往
    右揭告訴人乙○○（下稱告訴人）住處催討債款及將前開告
    訴人公司所有之車輛變賣得款等之事實，惟均矢口否認有何
　　右揭傷害、妨害自由等犯行，均辯稱：因告訴人與其前妻林
　  碧芬共同積欠甲○○734 萬8 千元，我們3 人當天是去找告
    訴人商談債務問題，有向告訴人公司員工表示要找告訴人談
    事情才進去，我們並沒有出手毆打及恐嚇告訴人，並限制他
    的行動自由，我們也沒有脅迫告訴人簽立本票及出售汽車，
    是告訴人自願簽立本票及出售汽車用以清償債務，並拿出公
    司執照及印章等資料讓我們將車輛過戶，當天只有我們3 個
    人去告訴人工廠而已，並沒有夥同其他3 名不詳姓名年籍之
    的錢，誰知道他的傷是被何人打的云云。
二、然查：
  (一)、被告等3 人夥同另不詳姓名成年人3 人如何於右揭時地共
      同毆打告訴人乙○○成傷後，再押告訴人典當、出售前開
      2 輛汽車，翌日凌晨3 、4 時許始將告訴人釋放等事實，
      業據證人即告訴人乙○○於本院審理中證述綦詳（見本院
      上更(一)卷第79至82頁、114 至115 頁）。而告訴人確實受
      有前揭之傷害，有健仁醫院出具之甲、乙種診斷證明書各
      1 張附卷可憑（見警卷第3 頁，本院上訴卷第81頁）；復
      有告訴人所簽發如附表編號1 至7 所示之本票影本7 紙附
      卷可資佐證（見偵查卷第80至82頁）。前開車牌UA-3537
      、ZE-1047 車輛，曾於89年6 月26日晚上9 至10許開至高
      雄縣鳳山市○○○路83號錦盛當鋪，然因當鋪經理李志偉
      認晚上看不清車況而拒絕，渠等便改稱要賣車，李志偉於
      是通知其經營中古車買賣之朋友蘇民澤，並以電話告知車
      況，蘇民澤即託其職員施合進前往估車，蘇民澤隨後報價
    　31萬5000元欲購買該2 輛車，惟丙○○即將該二輛車先過
      戶在其名下後，再於89年6 月27日轉售予蘇民澤等情，亦
      據被告丙○○供明在卷，核與證人蘇民澤於檢察官偵查中
      暨證人李志偉於檢察官偵查中及原審審理中證述情節相符
      （見偵查卷第16頁背面、45頁，一審卷第125 頁），並有
      汽車過戶登記書影本2 份及汽車買賣合約書1 份在卷可按
      （見偵查卷第47、51、109 頁）。又被告等3 人均不否認
      於89年6 月26日深夜同至告訴人乙○○之2 樓住處要債，
      乙○○即一起前往典當、出售汽車，至翌日上午3 、4 時
      許方與乙○○分手等情。而卷附之甲種診斷證明書上載明
      乙○○於6 月27日上午4 時40分前往急診，有右臉部挫傷
      、前頸部挫傷、右側胸部及右前臂挫傷、右小手指扭傷等
      傷害，堪認告訴人於本院審理中證述之情節與事實相符，
      其證詞自得採為認定被告等犯罪之證據。
  (二)、又被告丁○○、甲○○於警詢明確陳稱有與丙○○偕同另
      2 位朋友至乙○○處等情（見警卷第7 頁背面、第9 頁背
      面）；被告丁○○、甲○○嗣後雖改稱：該同往之人係與
      丙○○一同自台中南下，當日載丙○○至告訴人公司大門
      外後，即先行離去云云；惟被告丙○○於警訊、原審審理
      中始終否認有偕同其朋友2 人同往告訴人住處之情（見警
      卷第11頁背面、一審卷第36頁），倘如被告丙○○之2 名
      友人確實僅陪被告丙○○至告訴人住處後即離去，被告丙○○殊無隱瞞之理；況衡之常情，被告丙○○之友人如係
      僅陪同丙○○自台中南下而已，殊無與被告丙○○同往告
      訴人住處之理，顯見被告丙○○之2 名友人確實有與被告
      等同至告訴人之住處，並參與共同傷害、妨害自由之行為
      ，較與事實相符。至於告訴人所指有不詳姓名成年男子3
      人同往，其中另有1 名應屬被告丁○○之友人，不能因被
      告丁○○、甲○○於警訊僅供述丙○○有與2 名友人同往
      ，即謂告訴人之指訴不實。
  (三)、再者，依告訴人於89年6 月27日所簽發交付予被告丙○○
      之本票（見偵查卷第80至82頁），附表編號1 至7 所示之
      本票7 張均係以告訴人之指紋取代印章，且附表編號1所
      示之本票發票日期誤填為69年6 月25日，此與被告甲○○
      所持有之告訴人支票（見警卷第4 頁）均有加蓋私人印章
      有別。況被告等人所持向告訴人催討債款之告訴人所簽發
      之支票僅係影本（正本仍由被告甲○○保留中，並於本院
      審理中提出，經核閱無訛後發還，見本院更(一)卷第116 頁
      ），被告等人並未於告訴人簽發交付附表所示之本票後將
      原先告訴人所簽發之支票返還，益見告訴人簽發附表所示
      之本票係遭被告等人逼迫情形下所為。又被告等人於深夜
      突然至告訴人位於工廠2 樓之住宅內要債，告訴人既始終
      否認有積欠被告丁○○、甲○○夫妻債務情事，如非被強
      暴、脅迫、恐嚇或傷害等非法方法剝奪行動自由，依常情
      似無自願讓被告等人自鎰轟公司所有汽車內搜出該汽車之
      行車執照等資料，並連夜偕同被告等人駛往當舖典當或低
      價出售，以代林碧芳清償債務之理。
  (四)、證人鄭再生（即向告訴人承租廠房之人）、池正偉（為鄭
      再生之員工）於原審調查時雖均證稱：當時僅看到被告3
      人開1台汽車來工廠，未聽到吵架聲音等情（見一審卷第
      105 、106 頁），惟證人鄭再生仍證稱：「當時工作地點
      離辦公室，隔一面牆，再離10幾公尺，機器運轉聲音很大
      ，無法聽到他們的談話，告訴人辦公室窗戶是有顏色，看
      得不很清楚等語（見一審卷第105 頁）；證人池正偉亦證
      稱：我們在工廠工作，機器聲音很吵，若有爭吵，我們也
      聽不到，工作地點離辦公室有隔一道牆壁，再離幾公尺等
      情（見一審卷第106 頁）；況被告丁○○、甲○○於警詢
　　　已明確陳稱有與丙○○偕同另2 位朋友至乙○○處等情，
 　　 已如前述，則證人鄭再生、池正偉上開所為之證言，即有
      瑕疵，自無法執為被告等人有利之證據。
  (五)、至證人李志偉（即錦盛當鋪之店長）於原審調查時雖到庭
      證稱：「在89年6 月26日晚上約9 、10點左右，他們4人
      （經當庭指認丁○○、甲○○、丙○○及告訴人）到當舖
      表示要典當車輛，當時氣氛很正常」、「當時交易正常，
      我沒有看到被告3 人有脅迫告訴人賣車，當時我也沒有看
      到告訴人身上有受傷」等語（見一審卷第125 至126 頁）
      ；證人施合進在原審調查時到庭證稱：「當天沒有異狀（
      指其於89年6 月26日晚上至錦盛當舖估價時），也沒有看
      到有何人受傷」等情（見原審卷第133 頁）；惟證人施合
      進亦證稱：「（當時至錦盛當舖除了3 位被告外，還有何
      人在場？）我沒有印像」等語。而依前開告訴人傷害診斷
　　　書之記載，告訴人所受之傷害尚屬輕微，其外表自難顯現
　　　其受傷之情形。況告訴人在被告等人脅迫下，又在被告等
　　　人所找尋典舖之情形，自難向外人求救之機會；且另三位
 　　 不詳成年人亦有可能未進入錦盛當舖。從而，證人李志偉
      、施合進上開之證詞，難均無法採為被告等人有利之證據
      。
　(六)、綜上各情，被告等3 人前開所辯，均屬卸責之詞，不足採
      信，被告等3 人前開犯行應堪認定。
三、核被告丁○○、甲○○、丙○○等3 人所為，均犯刑法第27
    7 條第1 項之傷害罪、同法第302 條第1 項之剝奪他人行動
    自由罪。被告等人以脅迫方法使告訴人行無義務之事，因被
    告等施脅迫之程度，已達於剝奪告訴人之行動自由，則低度
    之行無義務之事，已為剝奪人行動自由高度行為所吸收，僅
    能論以刑法302 條第1 項之剝奪他人行動自由罪，不另成刑
    法第304 條第1 項之罪（最高法院29年上字第2359號判例參
    照）；公訴人認被告等人亦涉有刑法第304 條第1 項之罪，
    依法即有未合，附此敘明。被告等3 人就前開犯行，與前開
    不詳姓名成年男子3 人彼此間，有犯意之聯絡及行為之分擔
    ，均為共同正犯。又被告丙○○前有違反麻醉藥品管理條例
    、施用毒品、偽造文書等前科，最近一次於81年間因施用毒
    品罪，經本院判處有期刑3 年4 月（執行完畢日期為85年10
    月22日），於85年10月23日接續執行撤銷假釋殘餘刑期1 年
    6 月19日，於87年5 月11日執行完畢之事實，不但經被告丙○○供明在卷，並有臺灣高雄地方法院檢察署刑案資料查註
    紀錄表及臺灣高等法院被告全國前案紀錄表各1 份在卷可按
    ，其前受有期徒刑之執行完畢5 年以內再犯有期徒刑以上之
    本罪，為累犯，應依刑法第47條之規定加重其刑。
四、原審未加詳求，遽認以不能證明被告丁○○、甲○○、丙○○等3 人犯刑法之傷害、妨害自由罪，而均為無罪之諭知，
    尚有未洽。檢察官上訴意旨，執此指摘原判決不當，應認為
    有理由，自應由本院將原判決撤銷改判。審酌被告丁○○、
    甲○○、丙○○等因急於向告訴人催討款項，一時失慮致有
    本件之犯行，告訴人所受傷害尚屬輕微，被告等犯罪情節尚
    非重大等一切情狀，爰分別量處如主所文第2 、3 項所示之
    刑，並均諭知如易科罰金均以300 元折算1 日。又被告丁○○、甲○○等2 人未曾受有刑徒刑以上刑之宣告，有台灣高
    雄地方法院檢察署刑案資料查註紀錄表暨台灣高等法院被告
    全國前案紀錄表各一份附卷可稽，彼等2 人歷經偵審程序及
    科刑後，當知所警惕，諒無再犯之虞，本院認被告丁○○、
    甲○○所處之刑以暫不執行為適當，均併予宣告緩刑2 年，
    以勵自新。
五、公訴意旨另略以：被告等於前揭時間無故強行侵入告訴人位
    於工廠2 樓之住處，在傷害告訴人期間，其中1 名不詳姓名
    年籍之男子，並出言恐嚇要將告訴人抓出去活埋，以此加害
    生命之事恐嚇乙○○；另於告訴人於其住處簽完支票後，並
    又再次恐嚇乙○○需準時將錢匯入甲○○在合作金庫的帳戶
    ，否則要讓你好看等語，使乙○○心生畏懼，致生危害於其
    生命之安全等情，因認被告等3 人亦涉有刑法第305 條之恐
    嚇罪及第306 條第1 項之無故侵入住宅罪嫌。按刑法第306
    條1 項之無故侵入他人住宅罪，所稱「無故侵入」係指無正
    當理由；而理由正當與否，則應以客觀的觀察定之，併包括
    法律道義及習慣所應許可者皆在內，如因拜訪親友、募捐款
    項、索討債務、投送郵件等而入他人住居處所，既無背於公
    序良俗，亦不能謂非正當理由。本件告訴人雖否認與被告甲○○間有債務糾紛存在，但被告甲○○與告訴人及其妻林碧
    芬間確係存有金錢債務糾紛，此有本院93年度上更(四)字第39
    號刑事判決書1 份附卷（見本院上更(一)第47至57頁），並有
    林碧芬所交付或簽發之支票及本票多張（見一審卷第162 至
    165 頁）暨告訴人所簽發之支票5 張在卷可按（見警卷第4
    頁、偵查卷第65至68頁），則被告丁○○、甲○○、丙○○
    等3 人係因為欲與告訴人解決債務問題而共同前往告訴人公
    司，且係經由鄭再生之指引而進入告訴人位在公司二樓住處
    等情，此亦經證人鄭再生到庭證述屬實，依上開說明，被告
    丁○○、甲○○、丙○○等3 人即非無正當理由未得允許而
    侵入告訴人之住處。從而，被告丁○○、甲○○、丙○○等
    3 人此部分所為，核與刑法第306 條第1 項之侵入住宅罪之
    構成要件有間，自不能以該罪相繩。再者，被告等人在傷害
    告訴人期間，縱使其中1 名不詳姓名成年男子曾出言恐嚇要
    將告訴人抓出去活埋等情，應屬該不詳姓名成年男子單獨所
    為，並無確切之證據足以證明被告等3 人與該不詳姓名成年
    有恐嚇其需準時將錢匯入甲○○在合作金庫的帳戶，否則要
    讓你好看等語，此部分僅為告訴人片面之指訴，亦無其他補
    強證據足以證明被告等有此部分之犯行，被告等被訴此部分
    本應為無罪之諭知，惟檢察官認此部分與前開論罪科刑部分
    有牽連裁判上一罪關係，故不另為無罪之諭知，併此敘明。
據上論斷，應依刑事訴訟法第369 條第1 項前段、第364 條、第
299 條第1 項前段，刑法第28條、第302 條、第277 條第1 項、
第55條、第47條、第41條第1 項、第74條第1 款，罰金罰鍰提高
標準條例第1 條前段、第2 條，判決如主文。
本案經檢察官朱文彬到庭執行職務。
中　　華　　民　　國　　94  　年　　3 　月      8     日
                        刑事第四庭審判長法官  蕭權閔
                                        法官  陳吉雄
                                        法官  李嘉興
右正本證明與原本無異。
如不服本判決應於收受本判決後10日內向本院提出上訴書狀，其
未敘述上訴理由者，並得於提起上訴後10日內向本院補提理由書
狀（均須按他造當事人之人數附繕本)「 切勿逕送上級法院」。
                                      書記官  劉金萍
中　　華　　民　　國　　94  　年　　3 　月      8     日
附錄本判決論罪科刑法條：
刑法第277條第1項
  傷害人之身體或健康者，處3 年以下有期徒刑、拘役或1000元
  以下罰金。
刑法第302條第1 項
  私行拘禁或以其他非法方法，剝奪人之行動自由者，處5 年以
  下有期徒刑、拘役或300 以下罰金。
刑法第305 條
  以加害生命、身體、自由、名譽、財產之事，恐嚇他人致生危
  害於安全者，處2 年以下有期徒刑、拘役或300 元以下罰金。
臺灣高等法院高雄分院93年度上更(一)字第349號附表
┌──┬───┬───┬─────┬─────┬───┐
│編號│本票票│發票人│發票日期  │到期日    │票面額│
│    │號    │      │          │          │      │
├──┼───┼───┼─────┼─────┼───┤
│  1 │402674│乙○○│69、06、25│89、06、27│30萬元│
├──┼───┼───┼─────┼─────┼───┤
│  2 │402676│乙○○│89、06、25│89、08、26│15萬元│
├──┼───┼───┼─────┼─────┼───┤
│  3 │402677│乙○○│89、06、25│89、09、26│15萬元│
├──┼─  ─┼───┼─────┼─────┼───┤
│  4 │402678│乙○○│89、06、25│89、10、26│15萬元│
├──┼───┼───┼─────┼─────┼───┤
│  5 │402679│乙○○│89、06、25│89、11、26│15萬元│
├──┼───┼───┼─────┼─────┼───┤
│  6 │402680│乙○○│89、06、25│89、12、26│15萬元│
├──┼───┼───┼─────┼─────┼───┤
│  7 │402681│乙○○│89、06、25│89、03、26│10萬元│
├──┼───┼───┼─────┼─────┼───┤
│  8 │不詳  │乙○○│89、06、25│不詳      │15萬元│
├──┼───┼───┼─────┼─────┼───┤
│  9 │不詳  │乙○○│89、06、25│不詳      │15萬元│
├──┼───┴───┴─────┴─────┴───┤
│合計│145萬元                                       │
└──┴───────────────────────┘
